【裁判字號】    99,訴,250
【裁判日期】    990910
【裁判案由】    侵權行為損害賠償
【裁判全文】
臺灣苗栗地方法院民事判決               99年度訴字第250號
原      告  甲○○
被      告  乙○○
上列當事人間請求侵權行為損害賠償事件，經本院刑事庭移送前
來（98年度交附民字第49號），本院於民國99年8 月27日言詞辯
論終結，判決如下：
    主  文
被告應給付原告新臺幣玖拾捌萬零柒佰零陸元，及自民國九十八
年十二月十九日起至清償日止，按年息百分之五計算之利息。
原告其餘之訴駁回。
訴訟費用由被告負擔二分之一，餘由原告負擔。
本判決原告勝訴部分，於原告以新臺幣參拾貳萬柒仟元為被告供
擔保後得假執行。
原告其餘假執行之聲請駁回。
    事實及理由
一、被告經合法通知，未於言詞辯論期日到場，核無民事訴訟法
    第386 條各款所列情形，爰依原告之聲請，由其一造辯論而
    為判決。
二、原告起訴主張：被告與訴外人謝妙昌及被害人洪水金於民國
    97年10月5 日下午，在苗栗縣苑裡鎮青埔公墓附近飲酒過量
    ，顯已達不能安全駕駛動力交通工具之程度，竟仍執意於同
    日17時許騎乘其所有之車號GR3-415 號重型機車欲返回住處
    ；又其本身雖執意酒後騎車，然仍應注意不得搭載他人，而
    依當時情形並無不能注意之情事，竟疏未注意及此，仍騎上
    開機車搭載被害人洪水金沿苗121 線公路由北往南方向行駛
    ，迨行經該公路16公里處，因受酒精成分影響而車輛失控傾
    倒，被告人身倒地，被害人洪水金則因此自後座遭拋出，受
    有頭部外傷、顱腦損傷併顱內出血，經送醫急救後，延至同
    年月7 日21時30分不治死亡。嗣經到場處員警於事發同日19
    時56分許，對被告施以酒精濃度測定，測得呼氣酒精濃度達
    每公升0.39毫克。被告上揭過失致死犯行，業經臺灣苗栗地
    方法院檢察署以98年度偵字第2565號偵查後提起公訴，並經
    本院刑事庭以98年度交易字第91號刑事判決判處罪刑確定。
    原告為被害人洪水金之父，因被告上揭侵權行為，受有如下
    損害：
    (一)葬費用：原告支出被害人洪水金之殯葬費用計新臺幣（下
      同）90,423元。
    (二)扶養費：按行政院主計處公告之96年度苗栗縣每人每月平
      均消費支出15,087元，每年為181,044 元，並參酌原告31
      年6 月17日出生，於被害人洪水金97年10月7 日死亡時為
      66歲，依照97年臺灣省簡易生命表，男性66歲時之平均餘
      命為17.03 年；又原告之法定扶養義務人除被害人洪水金
      外，尚有另子洪國書，則原告所得一次請求之法定扶養費
      用，依年別單利百分之5 複式霍夫曼係數計算法第1 月不
      扣除中間利息計算，共計1,136,287 元【計算式：[181,0
      44元12.000 00000（應受扶養17年之霍夫曼係數）＋18
      1,04 40.03（13.00000000 000.00000000 ）] ÷2
      （扶養人數）＝1,136,287 元】。
    (三)精神慰撫金：被害人洪水金為原告最疼愛之兒子，與原告
      親情濃厚，因被告酒後駕車發生本件事故，致原告頓失愛
      子，身心哀慟之鉅，難可言喻，故請求被告賠償精神慰撫
      金80萬元。
    (四)綜上，原告共計受有2,026,710 元之損害，爰依侵權行為
      損害賠償之法律關係，請求被告賠償等語。並聲明：被告
      應給付原告2,026,710 元，及自起訴狀繕本送達翌日起即
      98年12月19日起至清償日止，按年息百分之5 計算之利息
      ；並陳明願供擔保，請准宣告假執行。
三、被告則未於言詞辯論期日到場，亦未提出書狀作何聲明或陳
    述。
四、原告主張之前揭事實，業據提出戶籍謄本、喪葬費收據等件
    為證。而被告上揭犯行，業經本院刑事庭以被告犯不能安全
    駕駛動力交通工具罪，累犯，判處有期徒刑3 月；又犯過失
    致人於死罪，處有期徒刑1 年3 月，應執行有期徒刑1 年4
    月在案等情，亦有本院98年度交易字第91號刑事判決（詳卷
    第5 至9 頁）附卷可參，並經本院依職權調取上開卷宗核閱
    屬實。被告經合法通知既不到院爭執，復未提出任何書狀以
    供本院審酌，自堪信原告前揭主張為真實。
五、按因故意或過失不法侵害他人權益者，負損害賠償責任；不
    法侵害他人致死者，對於支出醫療及增加生活上需要之費用
    或殯葬費之人，亦應負損害賠償責任；被害人對於第三人負
    有法定扶養義務者，加害人對於該第三人亦應負損害賠償責
    任；被害人之父、母、子、女及配偶，雖非財產上之損害，
    亦得請求賠償相當之金額，民法第184 條第1 項前段、第19
    2 條第1 、2 項及第194 條分別定有明文。查原告為被害人
    洪水金之父，有原告所提戶籍謄本（詳卷第20頁）在卷可稽
    ，堪信為真實。則原告分別依前揭規定，請求被告賠償損害
    ，自屬有據。茲就原告之請求，分別審究如下：
  (一)殯葬費部分：原告主張其於被害人洪水金死亡後，支出殯葬
    費90,423元，業據提出山懷德葬儀社所出具之明細表（詳
    本院98年度交附民字第49號刑事卷宗第8 頁）為證，自堪信
    為真實。本院審酌該殯葬費用之支出，確有必要，且與一般
    行情尚屬無違，認原告就殯葬費用之請求為有理由，應予准
    許。
  (二)扶養費部分：按直系血親相互間互負扶養之義務；負扶養義
    務者有數人，而其親等同一時，應各依其經濟能力，分擔義
    務，民法第1114條第1 款、第1115條第3 項分別著有規定。
    另依民法第1117條規定，受扶養權利者，以不能維持生活而
    無謀生能力者為限，但無謀生能力之限制，於直系血親尊親
    屬不適用之，是直系血親尊親屬，如能以自己財產維持生活
    者，自無受扶養之權利，易言之，直系血親尊親屬受扶養之
    權利，仍應受「不能維持生活」之限制（最高法院62年第2
    次民庭庭推總會議決議參照）。經查：
    (1)原告為被害人洪水金之父，其自承其現務農，一個月收入
      約7 、8,000 元等語（詳本院99年8 月27日言詞辯論筆錄
      ，卷第27頁），且其名下僅有供住宅使用之房屋1 棟、19
      95年出產之三陽汽車1 部，及金額合計61,000元之投資3
      筆等情，有本院依職權查詢之稅務電子閘門財產所得調件
      明細表附卷可考（詳卷第32至35頁），則依原告上開收入
      及財產情形，堪認原告所有之財產尚不足以維持生活，故
      其請求被告賠償扶養費用，核屬有據。
    (2)次按所謂扶養費用，應係指一般扶養權利人於現今社會生
      活中，維持其人之尊嚴最基本生活要求所需之費用，其標
      準固不易選擇，有認為應以基本工資為準，有認為得以低
      收入戶之補助金額為準，惟前者係勞工之最低工資標準，
      非全部均係扶養權利人所應得，後者則以謀生能力最低者
      為準，未免忽視法律之一般性。要之，此等費用之決定應
      顧及一般國民之生活水平，不能僅以最高或最低生活標準
      為依據，是本院認應以統計上一般國民各該年度之平均消
      費額為計算之標準，方能達成上開維持其人之尊嚴基本生
      活要求之目標。經查，本件事故發生時即97年行政院主計
      處所公佈苗栗縣平均每人每月消費支出為14,220元，則原
      告主張以每月14,220元（即每年170,640 元）為請求扶養
      費之基礎部分，核與一般國民之生活水平無違，尚屬可採
      。逾此部分之請求，則屬過高，不應准許。。
    (3)又依民法第192 條第2 項規定請求加害人一次賠償扶養費
      用時，須先認定被害人於可推知之生存期內，應向第三人
      支付扶養費用之年數及其歷年應付之數額，並就歷年將來
      應付之數額，各以法定利率為標準，依霍夫曼式計算法，
      扣除各該年以前之利息，俾成歷年現在應付之總數以為賠
      償額（最高法院29年度附字第379 號判例意旨參照）。經
      查，原告為31年6 月17日出生，於被害人洪水金死亡時年
      為66歲。經本院依職權查詢內政部統計處97年臺灣省（含
      苗栗縣）簡易生命表所示，66歲男性平均餘命為17.03 年
      。又原告之法定扶養義務人，除被害人洪水金外，尚有另
      子洪國書，業據其陳明在卷（詳本院98年度交附民字第49
      號刑事卷宗第6 頁），故被告僅應負擔2 分之1 之扶養義
      務。則依前開基準計算，再按霍夫曼計算法扣除中間利息
      後，原告得請求之扶養費應為1,070,989 元【依年別5%複
      式霍夫曼計算法（第一年不扣除中間利息），其計算式為
      ：[ （170,640 ×12.00000000 （此為應受扶養17年之霍
      夫曼係數）＋170,640 ×0.03×（13.00000000 000.000
      00 000）] ÷2 （受扶養人數）＝1,070,989 ，小數點以
      下四捨五入，以下同】。
  (三)精神慰撫金部分：按慰藉金核給之標準固與財產上損害之計
    算不同，然非不可斟酌雙方身分資力與加害程度，及其他各
    種情形核定相當之數額，最高法院著有51年台上字第223 號
    判例可參。查原告務農，其財產資料，業如前述；而被告97
    年度薪資所得為20,140元，98年度薪資所得為364,402 元，
    名下沒有財產等情，有稅務電子閘門財產所得調件明細表（
    詳卷第31至38頁）附卷可佐。本院審酌原告為被害人洪水金
    之父，其養育被害人所耗費之時間及精力難以估計，因被告
    之過失侵權行為遭逢喪子之痛，共享天倫之期待落空，白髮
    人送黑髮人，其精神上所受之痛苦自屬鉅大，非金錢所能彌
    補，再參酌兩造之身分、經濟能力、智識程度、及被告犯後
    猶未賠償原告等一切情狀，認原告請求80萬元之精神慰撫金
    ，尚屬公允。
  (四)綜上，原告共計受有1,961,412 元之損害
六、再按損害之發生或擴大，被害人與有過失者，法院得減輕賠
    償金額或免除之；前2 項之規定，於被害人之代理人或使用
    人與有過失者，準用之，民法第217 條第1 項、第3 項分別
    訂有明文。又此項規定之目的，在謀求加害人與被害人間之
    公平，故在裁判上法院得以職權減輕或免除之，最高法院亦
    著有85年台上字第17 56 號判例意旨可資參照。另民法第22
    4 條規定可類推適用上揭與有過失之規定，亦即在適用民法
    第217 條之場合，損害賠償權利人之代理人或使用人之過失
    可視同損害賠償權利人之過失，適用過失相抵之規定。經查
    ，本件事故之發生固可歸責於被告前開過失，惟被害人洪水
    金藉由被告騎乘機車之載送，而擴大其活動範圍，被告應屬
    被害人洪水金之使用人，其過失依法自應視同原告之過失，
    而有過失相抵之適用。本院審酌被告與被害人洪水金之過失
    責任比例，認被告與被害人洪水金應負擔之過失責任比例應
    為5 比5 ，揆諸前揭說明，應依上開比例減輕被告之賠償金
    額，則依此計算，原告得請求被告賠償之數額為980,706 元
    （1,961,412 元0.3 ＝980,706 元）。
七、綜上所述，原告依侵權行為之法律關係，請求被告給付980,
    706 元，及自起訴狀繕本送達翌日即98年12月19日起至清償
    日止，按年息百分之5 計算之利息，為有理由，應予准許；
    逾此部分之請求，則無理由，應予駁回。
八、原告陳明願供擔保，聲請宣告假執行，經核其勝訴部分，合
    於法律規定，爰酌定相當之擔保金額宣告之；其餘假執行之
    聲請，因訴之駁回而失所依據，不予准許。
九、本件原告提起刑事附帶民事訴訟，經本院刑事庭依刑事訴訟
    法第504 條第1 項移送前來，依同條第2 項規定免納裁判費
    ，惟依民事訴訟法第79條規定，仍應為訴訟費用負擔之諭知
    ，附此敘明。
十、訴訟費用負擔之依據：民事訴訟法第79條。
中    華    民    國    99    年    9     月    10    日
                  民事庭法  官  王萬金
以上正本係照原本作成
如對本判決上訴，須於判決送達後20日內向本院提出上訴狀。
如委任律師提起上訴者，應一併繳納上訴審裁判費。
                        書記官  劉麗美
中    華    民    國    99    年    9     月    10    日

司法院資訊處製作；財團法人民間司法改革基金會備份。
